臺灣臺南地方法院民事判決　　　　　　　96年度簡上字第62號
上　訴　人　甲○○
　　　　　　　　　　　號
被上訴人　　臺灣新光商業銀行股份有限公司
　　　　　　　　　　　、27樓、28樓、30樓
法定代理人　丙○○
訴訟代理人　乙○○
　　　　　　陳雅惠
上列當事人間請求清償消費款事件，上訴人對於中華民國96 年2
月27日本院台南簡易庭95年度南簡字第1551號第一審判決提起上
訴，經本院於96年10月3日言詞辯論終結，判決如下：
    主  文
上訴駁回。
第二審訴訟費用新台幣仟陸佰肆拾伍元由上訴人負擔。
    事    實
甲、上訴人方面：
一、聲明：求為判決：(一)原判決廢棄；(二)被上訴人在第一審之訴
    駁回。
二、陳述：除與原判決記載相同者，茲引用之外，補稱：
  (一)被上訴人主張上訴人需清償消費款新台幣（下同）227,781
    元，其提出之信用卡契約書，係誠泰銀行之信用卡契約書而
    非被上訴人，又其主張代償撥款之證明，係由被上訴人匯款
    郵局00000000帳號，而上開帳戶並非上訴人所有，何以由誠
    泰銀行簽約，而由被上訴人撥款，兩者相互矛盾。又該系爭
    契約書經內政部警政署刑事警察局鑑定筆跡，僅證明上訴人
    於開庭時當庭自書姓名與結婚登記筆跡相符，但與送鑑之信
    用卡契約書之簽名，因送鑑參考筆跡樣本不足，尚無法判定
    ，由此可證明上訴人確實未與被上訴人簽立信用卡契約，上
    訴人即無給付消費款之義務。
  (二)又信用卡契約係屬定型化契約，被上訴人應盡善良管理人責
    任，然本件信用卡申請書上說明之必備文件規定有：正卡申
    請人身分證正反面影本、薪資和繳憑單、或其他財力證明如
    各類稅單、存摺、所有權狀、營利事業登記證影本等；軍職
    人士另備軍人身分証正反面影本及最近3個月之餉單、存摺
    內頁影本等條件，方可辦理。但被上訴人未依規定要求詳加
    審核申請人檢附相關文件，是否齊全及填寫正確，即核准發
    卡，致發生冒辦情事，衍生糾紛，顯示被上訴人未盡善良管
    理人責任。該契約書內容與實際不符者說明如下：(1)婚姻狀
    況勾選已婚，但所附身分證影本，配偶欄空白顯示未婚，且
    申請書係民國92年6月1日申請，迄92年7月4日核准，應有足
    夠時間審核，卻未發現不符。(2)職業資料填寫任職國防部反
    情報安全組，年薪210萬，公司電話（06）0000000分機603
    ；實際上訴人任職國防部軍事安全總隊台南組，年薪僅約75
    萬元，辦公室電話（06）0000000及（06）0000000並無分機
    。
  (三)被上訴人辯稱自92年7月起連續3年均寄帳單至上訴人戶籍地
    ，實際上訴人確實未曾接獲帳單，因該處隸屬台南市安南區
    海佃支局，郵差送信時均將平信件丟於騎樓上，並未放入信
    箱中，任何人均能輕易取得信件；且被上訴人因任職於國家
    情報工作法明定之情報機關之一，經常要輪值夜班，或執行
    偵防任務，並非固定每日上下班，故貴院審理之訴訟文書均
    寄存於管區海南派出所，因此被上訴人所指帳單，究竟未寄
    發或遭他人竊取信件，應由被上訴人負舉證責任，且依據信
    用卡業務機構管理辦法19條規定，發卡機構於辦理申請信用
    卡作業時，應以書面或電子文件告知申請人，但被上訴人迄
    今並未提出任何送達上訴人收受之文書，更遑論無權代理之
    事後承認。
  (四)上訴人確實曾於85年4月5日申請中國信託銀行信用卡使用，
    並曾申請附卡供長子林家暐、長女林家群分別使用，每月固
    定於23日繳款，帳單並非每月均可收到，故繳款期日前未收
    到帳單會主動詢問最低應繳金額，再自行至中國信託銀行繳
    款，有時由長子、或長女負責繳款，帳單餘額減少，會誤認
    為子女代繳，故一時不查未加深究，況且93年間中國信託銀
    行曾懷疑上訴人之信用卡遭盜用，主動通知停卡並補發新卡
    ，迄今發現遭冒辦之信用卡除本件外，尚有中國信託銀行、
    富邦銀行、安泰銀行、台新銀行、台北商銀等，其中安秦銀
    行亦為代償富邦銀行消費款，顯示冒辦者意圖擴大上訴人之
    信用，迄94年間因信用卡卡債問題爆發，銀行核卡嚴格，且
    冒辦之信用卡額度將滿，方放棄繳款，導致上訴人知悉後無
    力承受致信用破產。
三、證據：援用第一審所提證據。
乙、被上訴人方面：
一、聲明：求為判決如主文所示。
二、陳述：除與原判決記載相同者，茲引用之外，補稱：
  (一)被上訴人原名誠泰商業銀行股份有限公司，已奉准自94年12
    月31日更名為臺灣新光銀行股份有限公司，故自94年12月31
    日起原誠泰商業銀行股份有限公司皆改稱臺灣新光商業銀行
    股份有限公司，是並無上訴人所述「為何由誠泰銀行簽約，
    而由新光銀行撥款，兩者相互矛盾」之情事，且無當事人不
    適格之疑慮。
  (二)上訴人身分證反面影本職業欄記載軍中聘雇人員，為避免增
    加申請人之不便，被上訴人登入財團法人聯合徵信中心系統
    查閱上訴人之卡戶基本資訊彙總，經查上訴人申請書上所載
    資料與其他行庫所報送之紀錄皆同並無異處，故可信其申請
    書所載資料之真正，且被上訴人核發予上訴人信用卡前，曾
    按申請書上所載之公司電話 (06) 0000000與被告確認申辦
    之相關事項，另申請書上填載之戶籍地、居住地及卡片、帳
    單寄送地皆為台南市○○路○段11巷35弄60號，聯絡之行動
    電話為0000000000，皆與上訴人上訴狀內所載相同，是故上
    訴人認被上訴人未盡善良管理人責任，顯不足採。
  (三)上訴人主張申請書上之婚姻狀況勾選已婚，與其為申請系爭
    信用卡所提供之身分證影本上配偶欄狀態不符，認被上訴人
    未進一步查證其身分證影本之真正而有作業上之疏漏，實屬
    無稽。按本國民法採儀式婚，結婚之成立生效並不以戶籍登
    記為要件，且現行國民結婚後未向戶政機關登記者，所在多
    有，上訴人僅因身分證影本上之配偶欄與實際狀況不符，而
    認被上訴人未盡查核之義務，實屬率斷，蓋被上訴人為查核
    上訴人於申請系爭信用卡時所持身分證之真偽，早於資料審
    核期間即已透過內政部戶政司網站查驗上訴人身分證之領補
    換記錄，亦同時向聯徵中心調閱上訴人與其他銀行往來之資
    料，以供交叉核對，查無不一致之情形存在，足認上訴人為
    申請系爭信用卡所提供之身分證影本應屬真正，加以上訴人
    於原審審理期間亦從未否認其留存於被上訴人申請資料中所
    附身分證影本之真正，益足徵上訴人於此所為之抗辯係臨訟
    杜撰，毫無所據。縱上訴人已婚未為登記或配偶欄不為註記
    ，亦恐僅涉有違反戶籍法之虞，實難謂上訴人未為結婚登記
    前之身分證影本非屬真正，而認被上訴人就上訴人身分資料
    之審查有所疏漏。
  (四)雖被上訴人進而主張系爭信用卡非其自行申請，且其自始不
    知有此信用卡存在云云，然退萬步言之，縱系爭信用卡申請
    書非上訴人親筆填載，而係第三人無權代理所為，惟依民法
    第170條第l項之反面解釋，無權代理人以代理人之名義所為
    之法律行為，如經本人承認，對於本人仍發生效力，被上訴
    人自仍應對系爭信用卡之一切使用情形負責，而難脫免其為
    系爭信用卡帳款當然債務人之身分。且原審法院亦審認「系
    爭甲信用卡（即系爭信用卡）申請書填載之帳單寄送地址係
    被告（即上訴人）之戶籍地台南市○○路○段11巷35弄60號
    ，而被告於本件訴訟中填載之住所地亦是該址，因此，於系
    爭甲信用卡自92年7月起開始啟用迄原告於95年8月間提起本
    件訴訟止長達3年之期間，被告不可能未曾收受過該信用卡
    之帳單」。且查中國信託銀行信用卡之帳單寄送地址與被上
    訴人之帳單寄送地址相同，何以上訴人對於中國信託之帳單
    收受無誤，獨獨被上訴人寄予上訴人之帳單有瑕疵，顯有矛
    盾之處。按「當事人主張有利於己之事實者，就其事實有舉
    證之責任」民事訴訟法第277條前段定有明文。又「事實有
    常態與變態之分，其主張常態事實者無庸舉證責任，反之，
    主張戀態事實者，則須就其所主張之事實負舉證責任」，依
    郵政法第162條按址投遞地區之郵件依下列方式投遞：一、
    平常郵件於按址投遞區域應按郵件封面所書地址投遞，收件
    地址裝設有信箱者，將郵件投入信箱內。郵件體積過大，無
    法投入信箱者，或收件地址未裝設信箱者，郵件應投交收件
    人或投遞於收件地址適當位置。上訴人所辯稱乃屬變態事實
    ，應由上訴人負舉證之責。
  (五)況觀以系爭信用卡核卡後，被上訴人即代上訴人將20萬元之
    金額直接匯予第三人中國信託銀行，第三人中國信託銀行亦
    已業於92年7月8日查收此筆款項，有第三人中國信託銀行於
    95年12月6日遞交原審法院之陳報狀可證，則可認上訴人仍
    係系爭信用卡真正受益人。有鑒於此，他人又何須甘冒偽造
    文書之風險，假冒上訴人名義向被上訴人申請系爭信用卡代
    償上訴人積欠中國信託銀行之信用卡債務，其所得利益何在
    ? 因此，上訴人主張其非系爭信用卡之申請人，亦不知該信
    用卡之存在等詞，斷非實在。另上訴人辯稱其申請之中國信
    託信用卡有時由長子或長女負責繳款，故帳單餘額減少，誤
    認為子女代繳云云，查被上訴人代上訴人清償中國信託之金
    額為20萬元，並非一般小數目，竟以一時不查未加深究帶過
    ，實不合常理。另上訴人稱93年間中國信託銀行曾懷疑上訴
    人之信用卡遭盜用，主動通知停卡並補發新卡，其與被上訴
    人92年7月代上訴人代償中國信託銀行帳款並無直接關係。
    因此，縱系爭信用卡申請書係第三人無權代理所為，亦足認
    定上訴人對第三人無權代理向被上訴人訂立系爭信用卡契約
    之行為，已有承認之默示意思表示，則該第三人之無權代理
    ，對於上訴人自當發生效力，是上訴人於此所為之主張，亦
    無足採。綜上所述，已堪認定上訴人確有申辦信用卡之事實
    ，加以被上訴人自94年12月起，即曾陸續撥打上開行動電話
    通知上訴人繳款，上訴人亦未向被上訴人否認申辦過系爭信
    用卡或質疑過系爭信用卡帳款之有無，益足徵系爭信用卡確
    為其所申辦，或縱非其所親辦，亦業經其事後承認，而應對
    上訴人發生效力。是故，上訴人所為之主張，無非利用辦卡
    距今年代久矣，相關證據之查證有困難，顯不足採而應予駁
    回。
三、證據：除援用第一審所提證據外，另補提：公司變更登記表
    、財團法人金融聯合徵信中心信用卡戶基本資訊彙總、國民
    身分證領補換資料查詢結果各1件為證。
丙、本院依職權向台灣大哥大股份有限公司調取號碼為00000000
    00之行動電話服務申請書。
    理  　由
一、本件被上訴人起訴主張：上訴人於92年6月間向被上訴人申
    請信用卡使用（以下簡稱系爭信用卡），以代償上訴人所持
    有第三人中國信託銀行發行卡號：0000-0000-0000-0000號
    之信用卡（以下簡稱中國信託銀行信用卡）之消費款，且依
    約上訴人得於特約商店內簽帳消費，委託被上訴人先行墊款
    給特約商店，再由被上訴人向上訴人請求清償消費款，上訴
    人應於每月9日前向被上訴人清償消費款，如有逾期還款之
    情事，應自被上訴人墊款給特約商店之日起至清償日止，按
    週年利率百分之19.71計算之利息，及按上開利率百分之10
    計算之違約金。詎上訴人截至95年4月22日止，上訴人尚積
    欠227,781元，及其中205,774元自95年4月23日起至清償日
    止，按週年利率百分之19.71計算之利息，並按上開利率百
    分之10計算之違約金未清償，被上訴人屢經催討，上訴人均
    置之不理等語。
二、上訴人則以：上訴人未曾向被上訴人聲請系爭信用卡使用，
    系爭信用卡申請書之筆跡非上訴人所為，且被上訴人亦未盡
    善良管理人責任，詳實審核申請人所檢附相關文件。上訴人
    雖曾向第三人中國信託銀行申請信用卡使用，但中國信託銀
    行信用卡帳款，有時其子女代繳，故不知有以系爭信用卡代
    償中國信託銀行信用卡消費款之事；且上訴人未曾接獲系爭
    信用卡帳單，系爭信用卡係他人冒名申辦云云，資為抗辯。
三、兩造不爭執之事實：
  (一)上訴人曾於85年4月5日向訴外人中國信託銀行申請信用卡使
    用。
  (二)上訴人所使用中國信託銀行信用卡帳單所載之債務減少。
  (三)系爭信用卡申請書所記載戶籍地、居住地、行動電話號碼，
    均為上訴人戶籍地、居住地，及上訴人所申請之行動電話號
    碼無誤。
  (四)系爭信用卡曾代償上訴人積欠中國信託銀行之信用卡消費款
    20萬元。
  (五)系爭信用卡自92年7月間開始啟用後至94年9月止，分別於92
    年8月5日、同年9月9日、同年10月3日、同年11月7日、同年
    12月8日、93年1月5日、同年2月5日、同年5月6日、同年6月
    7日、同年7月7日、同年8月9日、同年9月7日、同年10月6日
    、同年11月12日、同年12月7日、94年1月7日、同年2月14日
    、同年3月7日、同年4月4日、同年5月9日、同年6月3日、同
    年7月5日、同年9月7日，均以郵政劃撥繳款方式，分別繳付
    2,000元、2,000元、2,000元、2,000元、2,000元、2,000元
    、2,000元、3,000元、3,000元、3,000元、3,000元、3,000
    元、3,000元、3,000元、3,000元、3,000元、7,000元、7,0
    00元、7,000元、7,000元、7,000元、7,000元、10,600元之
    系爭信用卡債務。
  (六)系爭信用卡申請書上之簽名，經原審送內政部警政署刑事警
    察局內政部警政署刑事警察局鑑定結果，尚須再檢送上訴人
    其餘類同筆跡文件始能辦理鑑定。
四、得心證之理由：
    本案爭執之關鍵在於：系爭信用卡是否為上訴人申請使用？
    系爭信用卡申請書上之簽名是否係上訴人親簽？經查：
  (一)本件上訴人雖抗辯系爭信用卡非其申請使用，係遭人冒名申
    請，被上訴人未盡善良管理人查核之責云云，惟為被上訴人
    所否認。經查，依系爭信用卡申請書記載內容，除載有上訴
    人之姓名、出生年月日、戶籍地址等基本資料外，尚記載上
    訴人之行動電話、學歷、任職單位及任職單位地點、到職日
    期、其他關係人即上訴人之妹林金里、配偶柯麗榕之姓名、
    電話，及代償中國信託銀行信用卡卡號、有效期限、信用額
    度等詳細資料，且該等資料，亦經被上訴人以財團法人金融
    聯合徵信中心信用卡戶基本資訊彙總及國民身分證領補換資
    料查詢結果，交互核對無誤，是上訴人辯稱被上訴人未善盡
    管理人之責，自無足採。次依系爭信用卡申請書所填載之上
    開詳盡資料觀之，系爭信用卡若非上訴人申請，第三人又豈
    得詳知上訴人中國信託銀行信用卡卡號、期限、信用額度、
    所須代償金額，及上訴人之親友聯繫電話等個人隱密資料？
    又系爭信用卡自92年7月開始啟用後，除於92年7月8日代償
    上訴人於中國信託銀行之20萬元消費款外，僅另有1筆消費
    款及3筆預借現金之小額交易（詳見原審卷第130頁），而系
    爭信用卡自啟用後，即陸續於92年8月5日、同年9月9日、同
    年10月3日、同年11月7日、同年12月8日、93年1月5日、同
    年2月5日、同年5月6日、同年6月7日、同年7月7日、同年8
    月9日、同年9月7日、同年10月6日、同年11月12日、同年12
    月7日、94年1月7日、同年2月14日、同年3月7日、同年4 月
    4日、同年5月9日、同年6月3日、同年7月5日、同年9月7日
    ，均以郵政劃撥繳款方式，分別繳付2,000元、2,000元、2,
    000元、2,000元、2,000元、2,000元、2,000元、3,000元、
    3,000元、3,000元、3,000元、3,000元、3,000元、3,000元
    、3,000元、3,000元、7,000元、7,000元、7,000元、7,000
    元、7,000元、7,000元、10,600元以清償系爭信用卡之債務
    等情，衡諸一般冒用他人名義申辦信用卡，大多於短時間內
    自行大量消費，而推由被冒用者償還債務，殊無冒用他人名
    義申辦信用卡後，僅為小額消費，卻用以代償被冒用者主要
    債務，且長期替被冒用者清償系爭信用卡債務之情產生。故
    本件依系爭信用卡消費項目及長期多次按月還款之客觀事實
    觀之，上訴人抗辯系爭信用卡係他人冒名申辦乙節，顯與社
    會常情有違，殊難採信。
  (二)第查，依承辦系爭信用卡代銷業務之證人丁○○到庭結證稱
    ：「．．．我們收到件的時候我與業務員均會打電話給客戶
    確定是否要辦理信用卡，銀行也會打電話照會客戶是否欲辦
    理信用卡，所打得電話是依照信用卡上的電話，正常我們會
    打電話給本人，如果打電話給客戶之工作單位，則打電話到
    工作單位去。申請書上戶籍地址留有許多電話，我們一般是
    打手機與客戶確認，除非沒人接才打電話到公司，比較不會
    打到客戶家裡。我沒有特別印象本件當時確認時受話人為何
    人，但是如果打電話找不到聲請人我們也不會送件給銀行。
    ．．．」等語，而上訴人亦不爭執系爭信用卡申請書上所填
    載之行動電話確係其申請使用，則證人丁○○既依系爭信用
    卡申請書上所填寫之電話號碼撥打，確認上訴人確有申請系
    爭信用卡，若系爭信用卡係由他人冒名申請，上訴人豈有不
    立即向發卡銀行即被上訴人反應，猶持續繳款清償系爭信用
    卡債務之理？雖上訴人辯稱系爭信用卡債務非其清償，惟承
    前所述，系爭信用卡債務之產生，主要係代償上訴人於中國
    信託銀行之信用卡消費款，而依社會經驗，冒用者亦無長期
    清償被冒用者之債務可能，上訴人前開抗辯，顯與一般日常
    生活經驗法則相違，要無足採。
  (三)復查，系爭信用卡申請書所載之申請人戶籍地址、現居住地
    址、卡片帳單寄送地址均為臺南市○○路○段11巷35弄60號
    ，此即為上訴人之戶籍地址，有被上訴人於原審提出之戶籍
    謄本在卷可稽，而上訴人於原審及本件訴訟中填載之住所地
    亦是該址，則本件系爭信用卡及歷次信用卡帳單，自92年7
    月啟用起迄被上訴人於95年8月間提起本件訴訟止，長達3年
    之期間，系爭信用卡之帳單均向前揭上訴人住所寄送，上訴
    人焉有可能從未收到，而一無所悉？上訴人抗辯其均未收到
    信用卡及信用卡帳單，其信用卡遭冒名申辦云云，自無足採
    。
  (四)末查，本院依職權調取上訴人申辦0000000000行動電話申請
    書，依該申請書客戶簽章欄所署押之上訴人甲○○簽名，與
    系爭信用卡申請書申請人之簽名經比對，其「林」字筆劃連
    筆書寫方式，及「象」字起筆、收筆、連筆、書寫方式均相
    同，此有系爭信用卡申請書、台灣大哥大股份有限有公司96
    年8月27日法大字第096083646號函暨附件申請書在卷可按，
    足證系爭信用卡申請書確由上訴人書寫無訛。上訴人雖於本
    院審理時辯稱上開行動電話雖由其聲請，但簽名不是伊寫的
    ，可能是承辦人員寫的云云。惟查，一般申請文件之基本資
    料，固有由承辦業務人員代為書寫之可能，然關於申請人之
    簽名欄必交由申請人自為簽署，而無代為書寫之可能，且衡
    諸以上訴人教育程度，及其任職國防部之工作經歷，亦無將
    申請人簽名欄交由承辦業務人員代為簽名之理，上訴人所辯
    均有常理有違，要無足採。基此，認系爭信用卡確為上訴人
    申請使用，堪可認定。
五、綜上所述，系爭信用卡既為上訴人所申辦並使用，上訴人對
    系爭信用卡債務自應負清償之責，則被上訴人本於系爭信用
    卡消費借貸契約之法律關係，請求上訴人給付227,781元，
    及其中205,774元自95年4月23日起至清償日止，按週年利率
    百分之19.71計算之利息，並按上開利率百分之10計算之違
    約金，為有理由，應予准許。故原審判命上訴人如數給付，
    並以本件係屬民事訴訟法第427條第1項簡易訴訟事件，所為
    上訴人敗訴之判決，依民事訴訟法第389條第1項第3款之規
    定，依職權宣告假執行，於法並無不合。上訴意旨指摘原判
    決不當，求予廢棄改判，為無理由，應予駁回其上訴。
六、末按法院為終局判決時，應依職權為訴訟費用之裁判；又訴
    訟費用，由敗訴之當事人負擔，民事訴訟法第87第1項、第7
    8條分別定有明文。本件上訴為無理由，訴訟費用3,645元應
    由上訴人負擔，爰判決如主文第二項所示。
七、兩造其餘之攻擊或防禦方法及未經援用之證據，經本院斟酌
    後認均不足以影響本判決之結果，自無一一論述之必要，併
    此敘明。
八、據上論結，本件上訴為無理由，依民事訴訟法第436條之1第
    3項、第449條第1項、第78條、第87條第1項，判決如主文。
中　　華　　民　　國　　96　　年　　10　　月　　17　　日
                  民事第一庭    審判長法　官   翁金緞
                                      法　官　 陳淑卿
                                      法　官　 田幸艷
以上正本證明與原本無異。
不得上訴。
中　　華　　民　　國　　96　　年　　10　　月　　19　　日
                                      書記官   劉紀君
